【裁判字號】    92,重訴,1897
【裁判日期】    950915
【裁判案由】    侵權行為損害賠償
【裁判全文】
臺灣臺北地方法院民事判決            92年度重訴字第1897號
    原      告  癸○○
                辛○○
                庚○○
    上  1   人
    訴訟代理人  甲○○
    原      告  戊○○
    兼  共  同
    訴訟代理人  己○○
    原      告  子○○即潘光.
    被      告  財團法人國泰綜合醫院
    法定代理人  壬○○
    被      告  乙○○
                丙○○
    共      同
    訴訟代理人  張家琦律師
                林鳳秋律師
                蘇遠成律師
    複 代 理人  蔡玉雪律師
                翁美花律師
上列原告因被告業務過失致死案件，經原告提起刑事附帶民事訴
訟，請求侵權行為損害賠償事件，經本院刑事庭裁定移送前來，
本院於中華民國95年8月30日言詞辯論終結，判決如下：
    主  文
原告之訴駁回。
訴訟費用由原告子○○、辛○○、戊○○各負擔百分之十、原告
癸○○、庚○○各負擔百分之十五，餘由原告己○○負擔。
    事實及理由
甲、程序事項：
    查本件原告潘光華於起訴後，於民國91年12月24日死亡，此
    有戶籍謄本及繼承系統表在卷可參（見本院2 卷第67頁至第
    77頁），經本院於95 年6月13日依職權裁定命潘光華之繼承
    人子○○承受訴訟，於同年6 月15日送達予子○○及兩造收
    受（見本院2 卷第80頁、笫81頁）。又原告起訴時被告財團
    法人國泰綜合醫院（下稱國泰醫院）之法定代理人為丁○○
    ，嗣於95年4月20日變更為壬○○，業據其於95年7月11日具
    狀聲明承受訴訟（見本院2 卷第97頁），經核於法並無不合
    ，應予准許。
乙、實體事項：
一、原告起訴主張：被告乙○○、丙○○係受雇於被告國泰醫院
    之醫師，於民國87年10月23日至同年10月26日間負責醫療訴
    外人潘淳金病情。潘淳金因長期反覆發高燒、寒顫超過一星
    期，持續不退，右後背拍擊疼痛，於87年10月22日至國泰醫
    院急診室求診，次日中午因發燒持續不退住院，被告因未適
    時為潘淳金診斷、治療，終致潘淳金誘發「敗血症」、「嚴
    重休克」、「成人呼吸窘迫症候群」、「肺水腫」、「代謝
    性酸中毒」、「多重器官衰竭」等併發症，並於同年10月26
    日死亡。國泰醫院當晚曾就潘淳金病情及醫療過程舉行說明
    會，家屬記錄被告陳述病情內容，經被告審視後簽名或蓋章
    ，被告乙○○親筆補充手稿記載不足之處，被告表示願善盡
    保管所彌封潘淳金病歷之責。惟國泰醫院於同年11月間，以
    請領健保給付為由，通知家屬須開拆彌封病歷，家屬隨即表
    達反對之意。詎國泰醫院以同年12月9日管歷宇第847號函
    覆臺灣臺北地方法院檢察署（下稱北檢），並檢送已開拆及
    變造之病歷共計46頁（含空白頁、檢驗報告），與潘淳金死
    亡當晚所彌封之病歷共52頁（封底面不計，未含空白頁、檢
    查單）不符。伊於同年對被告乙○○、丙○○提出業務過失
    致死告訴，並提出九項醫療鑑定事項，行政院衛生署醫事審
    議委員會二次鑑定，均認定被告乙○○、丙○○有醫療疏失
    之責。嗣被告乙○○、丙○○向法院聲請委由國立台灣大學
    醫學院附設醫院（下稱台大醫院）進行第三次鑑定，惟被告
    提出「哈里遜內科學」中文譯本係經事後變造，其中(1)被告
    乙○○、丙○○取巧譯文後段之「有些個案會需要更長之時
    間，才會對治療有反應」來誤導法院及鑑定機關對其做有利
    的判斷。(2)被告乙○○、丙○○自行加上原文所無「當給予
    抗生素治療後4或5天」，而鑑定報告因此導出錯誤的鑑定意
    見：「推算在該院使用抗生素之期間為3 天多，尚符合前述
    急性腎盂腎炎病人之反應」，使其延誤醫療的疏失得以掩飾
    。(3)被告乙○○、丙○○將原文中「Moreover，when…，wh
    en…，or when…（當…或當… ）扭曲為「要考慮到其有腎
    膿瘍或腎旁膿瘍之情形尚有…和…並存之情形」云云，顯在
    刻意排除潘淳金已出現腎膿瘍病情之合理懷疑，惟在前二次
    衛生署鑑定報告上均已表明「被害人之尿液檢查並無膿尿、
    菌尿，且使用抗生素後病況毫無改善，持續惡化，實應考慮
    有腎膿瘍的可能性」等語，即便在其他診所接受過抗生素治
    療，亦不改變此一狀態，被告及前開鑑定報告質疑潘淳金在
    其他診所接受過抗生素治療是否為造成尿液檢查正常之原因
    ，根本毫無實益。(4)被告乙○○、丙○○刻意將原文第833
    頁之maybe 曲解為「而疼痛〝是會〞傳到鼠蹊部和腿部」，
    排除潘淳金已出現腎膿瘍之合理懷疑。(5)被告乙○○、丙○○提問「是否能『確定』病患之後的敗血性休克係腎膿瘍所
    引發」，強令鑑定機關僅依被告未認真診斷及醫療之草率病
    歷記載確定病情。(6)被告乙○○、丙○○延誤記錄尿量並非
    導致潘淳金敗血性休克與死亡結果的唯一原因，而係因被告
    乙○○、丙○○過失所致諸多相牽連原因之一環而已，渠等
    引導鑑定機關回答「無法避免發生」，將其以字面意思曲解
    為潘淳金之死亡是不可抗力的結果。是依本件潘淳金病症，
    在醫學上屬死亡率很低，卻因被告乙○○、丙○○一連串的
    疏忽導致其死亡。爰依民法第184條第1 項前段、第188條、
    第192條第1項、第2項及民法第194條規定，請求被告乙○○
    、丙○○及國泰醫院應連帶負損害賠償。並聲明：被告應連
    帶給付原告子○○新台幣（下同）3,240 萬元、原告癸○○
    50,611,492元、原告辛○○3,000萬元、原告庚○○5,000萬
    元、原告己○○125,600,000元、原告戊○○3,000萬元，以
    及均自起訴狀繕本送達之翌日起至清償日止，均按年息5%計
    算之利息。
二、被告則以：病患潘淳金身體理學檢查結果：頭頸部：鞏膜無
    黃疸，胸部：乾淨呼吸音，心臟：心跳規則、心跳過快，腹
    部：無壓痛或反彈痛、腸蠕動音過慢，肢體：無水腫，及右
    腰敲擊痛。評估：右側腎盂腎炎。被告乙○○隨即於醫囑單
    指示為腎臟超音波檢查（kidney  echo）。而訴外人廖本德
    醫師係於87年10月23日指示為腎臟超音波檢查，嗣發現被告
    乙○○於同年10月24日重覆為腎臟超音波檢查之醫囑，乃取
    消同年10月23日之醫囑。基此，被告乙○○並未取消腎臟超
    音波檢查。況台大醫院鑑定意見：治療有急性腎盂腎炎症狀
    之病人，當給予抗生素治療4或5天，若仍有腎盂腎炎之徵候
    與症狀時，須考慮有否腎膿瘍或腎旁處膿瘍。潘淳金於87年
    10 月22日晚上9時20分許至國泰醫院急診，並開始使用抗生
    素，推算至87年10月24日上午8時許被告乙○○查病房時，
    潘淳金使用抗生素之時間僅1日又10 小時40分，並未逾4、5
    日。且當時潘淳金病情無特殊變化，是依上開台大醫院鑑定
    意見，被告乙○○當時尚不須考慮潘淳金有無腎膿瘍或腎旁
    處膿瘍。再者，潘淳金尿液培養並無長細菌，尿中白血球為
    0至1個，又無腎結石，且台大醫院鑑定意見認為：「病患從
    未確定有否腎膿瘍，更無法確定其敗血性休克係腎膿瘍所引
    發。」等語，足證潘淳金並未罹患腎膿瘍或腎旁膿瘍。綜上
    ，當時既不須考慮潘淳金有無罹患腎膿瘍或腎旁膿瘍，被告
    乙○○自無緊急以超音波為潘淳金檢查有無罹患腎膿瘍或腎
    旁膿瘍之必要。是被告乙○○依潘淳金當時病情，安排潘淳
    金於同年10月26日作腎臟超音波檢查，並無延誤，而無應注
    意而未予注意之過失。又記錄病患輸入及排出液量僅係控制
    血壓方式之一，若醫師業以其他方式控制病患血壓者，記錄
    病患輸入及排出液量即非當然必要。查潘淳金於87年10月24
    日下午7時許，血壓曾降至80/48毫米汞柱，被告丙○○立即
    給予潘淳金靜脈輸注生理食鹽水1瓶，至當日晚上8時許，潘
    淳金血壓升為88/60 毫米汞柱。是被告丙○○業以其他方式
    控制潘淳金血壓，晚一天記錄尿量，不影響其處置，故潘淳
    金嗣後因敗血休克死亡之結果與被告丙○○於87年10月25日
    始開始紀錄潘淳金尿液量之行為間，並無相當因果關係。而
    台大醫院鑑定意見亦認為：被告丙○○對於病患血壓偏低已
    作相關措施，晚一天記錄尿量，不影響其處置。況依護理計
    劃表於10月24日記載：「6.評估病人攝入及排出量有無平衡
    」等語，足見被告於10月24日已有注意潘淳金水份攝出及排
    出之狀況。且被告丙○○亦注意到潘淳金於10月25日出現尿
    量減少之情形，乃在潘淳金血壓比較穩定時給予利尿劑治療
    ，希望增加其尿量，以防止發生急性腎衰竭，是被告丙○○
    並未忽視潘淳金液體輸入、輸出量之重要性，自無醫療過失
    。綜上所述，被告乙○○於87年10月24日上午診視潘淳金病
    情，被告乙○○尚不須考慮潘淳金是否有腎膿瘍或腎旁處膿
    瘍，且已安排於10月26日為腎臟超音波檢查。而被告丙○○
    就潘淳金液體輸入、出量已及時注意並已為適當之處置，敗
    血性休克和最後發生死亡之結果，並不會因被告丙○○於87
    年10月24日指示紀錄尿液量即可避免發生。是被告林靜、丙○○之醫療行為並無過失，遑論上開醫療行為與潘淳金死亡
    之結果間，有何相當因果關係存在。被告乙○○、丙○○之
    醫療行為並無過失，被告國泰醫院與被告乙○○、丙○○自
    無需負連帶賠償之責等語，資為抗辯。並聲明：原告之訴駁
    回。
三、查潘淳金於87 年10月22日晚上9時20分許至國泰醫院就診，
    被告乙○○為代理主治醫師安排於同年10月26日預定為潘淳
    金做腎臟超音波檢查，被告丙○○則係於同年10月24日中午
    12時以後值班之住院醫師，而潘淳金於同年10 月26日晚上9
    時20分因敗血症死亡。而被告乙○○、丙○○所涉業務過失
    致死案件，雖經北檢檢察官以88 年度偵字第13993號提起公
    訴，並經本院刑事庭以89年度訴字第976號判處有期徒刑6月
    ，如易科罰金以300元折算1日，嗣經臺灣高等法院92年度醫
    上訴字第4號撤銷改判無罪，並經最高法院94 年度台上字第
    4323號駁回上訴確定在案等情，為被告所不爭，並有急診病
    歷、護理記錄及醫囑單在卷可參（見本院1 卷第50頁至第52
    頁、第62頁至第65頁、第67頁至第68頁），並經本院依職權
    調閱上開刑事案卷查核屬實，堪信為真實。
四、原告本於侵權行為法則請求被告連帶負損害賠償責任，被告
    則以上開情詞置辯，是本件兩造爭點厥為：(一)被告乙○○、
    丙○○有無事後竄改潘淳金彌封病歷資料？國泰醫院所檢送
    之病歷資料是否得資為本院判斷有無醫療疏失之證據資料？
    (二)被告乙○○、丙○○有無醫療疏失，又該醫療行為與潘淳
      金死亡間有無相當因果關係？茲分項析述如后：
(一)、潘淳金彌封病歷資料有無遭竄改部分：
  1.查被告乙○○、丙○○於87年10月26日晚上潘淳金死亡後，
    向家屬說明治療情形，並由原告己○○手寫記錄，被告在該
    手稿上蓋章，之後並由家屬與國泰醫院協議將潘淳金病歷彌
    封，交由國泰醫院病歷室保管等情，為兩造所不爭事實。嗣
    原告己○○提出刑事告訴，北檢檢察官於87年11月24日函請
    國泰醫院檢送潘淳金病歷，雖該份彌封病歷送至檢察官處已
    遭開拆，惟證人即當時任職國泰醫院醫療組副組長劉俊良於
    本院刑事庭審理時證稱：健保局於87年底抽樣函調潘淳金病
    歷，伊即請社會服務室的李璽正代為聯絡病患家屬到醫院，
    希望在家屬的面前把病歷做成影本，以便能送到健保局，經
    伊向到院之家屬黃小姐說明，因遭其拒絕，所以當天就沒有
    開拆病歷。後來健保局再度來函，大意希望我們跟家屬好好
    溝通，後來伊接到病歷組的通知，表示要將病歷送給檢察官
    ，他們已經製作了一份影本，伊就把這份影本送給健保局等
    語（見本院89年度訴字第976號刑事2卷第278頁至第280頁）
    ，而證人劉俊良證述通知家屬到院當天並未開拆彌封病歷一
    節，經核與證人李璽正、林學銘、林錫銓及原告戊○○於本
    院刑事庭證述情節相符（見同上刑事2 卷第299頁至第301頁
    、第351頁至第353頁、第367頁至第371頁、第372頁至第374
    頁）。可見醫病雙方所彌封潘淳金之病歷於87年12月2日仍
    處原彌封狀態，堪予認定。另證人即國泰醫院病歷組組長邱
    大炂於本院刑事庭證述：該份彌封病歷一直到北檢函調時，
    才依行政手續開拆，簽呈附上原本病歷及北檢公文，層轉管
    理部門主管、副院長再到院長。當時係由承辦人李政賢拆封
    病歷，但從拆封病歷到交給法院之前，都不需要知會被告，
    院長批示後，連同病歷、簽呈交到總務組收發投郵寄出等語
    （見同上刑事2 卷第312頁至第320頁），證人李政賢雖證陳
    ：總務收到北檢公文後就交給病歷組，組長看過後就交辦伊
    寫簽呈，，但伊拿到這份彌封的病歷時已拆封，應該是組長
    拆的，在處理公文流程，並沒有知會被告醫師等語（見同上
    刑事2 卷第321頁至第332頁），上開二位證人雖相互推諉究
    係何人開拆彌封病歷，然該份彌封病歷既係由邱大炂保管，
    且其並未將檢察官函調病歷一事告知被告乙○○、丙○○，
    尚難認被告乙○○與丙○○有機會製作不實或竄改該份病歷
    紀錄。
  2.又證人李正璽於本院刑事庭證稱：粘聰明於87年10月26日數
    病歷時，是一張一張的數，但是裡面有報告，伊不確定是否
    有將夾頁算進去等語（見同上刑事2卷第230頁），證人李政
    賢則證陳：簽呈會寫本件病歷張數46張，是在簽呈送出前所
    數，如果小張檢驗報告黏貼在黏貼頁，檢查報告會算，但是
    空白的黏貼報告就不算，空白底頁（黏貼頁）不列計在46張
    之內等語（見同上刑事2 卷第49頁至第51頁），可見彌封與
    寄送病歷之經手者並非同一人，且渠等對於病歷張數之計算
    及認知也不同，極易導致彌封與事後寄送時所計算病歷張數
    不同之情。再觀諸彌封牛皮紙袋上記載52「頁」（見北檢88
    年度偵字第13993號卷第84頁），而國泰醫院以87年12月9日
    管歷字第847 號函文記載：病歷正本計36「張」（含空白
    底頁）、檢驗報告10「張」，合計46「張」（見北檢87年度
    他字卷第15頁），兩者計數單位顯有不同，尚難徒以前後手
    因計數單位及認知差異性，所產生病歷紙張數量不同，遽認
    被告有何竄改病歷之行。
  3.另觀諸原告己○○於87年10月26日晚上記錄被告乙○○、丙○○說明治療過程時之手稿，其內容字跡潦草，且多為片段
    字句，可見當時記錄匆忙，本難期原告己○○記錄無誤。又
    上開手稿雖經被告蓋章，惟當時病患家屬要求立即說明病情
    ，然渠等在解說過程中遭病患家屬打斷詢問、發言等情，業
    經原告己○○及證人林學銘、黃壁耀、庚○○、李璽正等人
    於原審證述在卷（見同上刑事2卷第130頁、第149頁、第163
    頁、第175頁、第176頁、第216 頁）。且依證人李璽正證陳
    ：兩位醫師並不願意簽名，當場家屬對於這個部分不滿，氣
    氛不好，情緒有些激動，後來林醫師是在沒有辦法的情況下
    簽這個名，林醫師大概是稍微看了一下，我想時間應該是很
    短，應該沒有（核對）因為如果有核對的話會花比較長的時
    間等語（見同上刑事2卷第218頁），衡情而觀，當場除醫院
    人員外，被告乙○○與丙○○在多達10餘人環伺之壓力下，
    難免有口誤之情，豈又能在倉促情形下，立即更正手稿記載
    疏漏之處，尚難僅以手稿內容與病歷記載不符，遽謂被告乙○○、丙○○竄改潘淳金病歷之內容。
  4.再者，國泰醫院病歷內容除被告乙○○、丙○○記錄、簽名
    外，諸如醫囑單部分，被告簽名旁邊尚有護理人員、檢驗人
    員之簽名，且該病歷逐日油墨、字跡均不相同，若被告等要
    加以竄改，尚要經過10數人加以配合，其他醫護人員是否願
    意誠屬不易，況證人即照料潘淳金之護理人員蘇琇琳、張瑤
    書、陳靜香在刑事庭均證稱：護理紀錄係渠等所據實製作，
    係對病人做完護理，回到護理站後即記載，事後並未重新謄
    寫護理紀錄等語（見同上刑事3卷第132頁、第140頁、第148
    頁、第150頁、第161頁、第163頁、第164頁）。是本件既查
    無被告乙○○、丙○○有何事後竄改潘淳金病歷資料等情，
    則國泰醫院所檢送之潘淳金病歷資料，自得資為判斷本件有
    無醫療過失之證據資料。
(二)、被告乙○○、丙○○有無醫療疏失，渠等醫療行為與潘淳金
    死亡間有無相當因果關係部分：
    按法院固得就鑑定人依其特別知識觀察事實，加以判斷而陳
    述之鑑定意見，依自由心證判斷真偽。然就鑑定人之鑑定意
    見可採與否，則應踐行調查證據之程序而後定其取捨，最高
    法院著有79 年台上字第540號判例可資參照。查本件經北檢
    檢察官先後二次送請行政院衛生署醫事審議委員會鑑定，並
    經本院刑事庭送請台大醫院鑑定結果分述如下：
  1.行政院衛生署審議委員會88年10月27日衛署醫字第88058148
    號函檢附編號88113號鑑定書、89年6月19日衛署醫字第8903
    4151號函檢附編號89046號鑑定書（見北檢88年度偵字第139
    93號卷第19頁至第23頁、第149頁至第153頁）：
  (1)病患死於敗血性休克應無疑問，但引起敗血症之原因仍然不
    明，臨床初步臆斷急性腎盂腎炎為合理推測，但急診室尿液
    檢查並無膿尿或菌尿情形，尿液細菌培養亦呈陰性，右腰明
    顯疼痛，而且使用抗生素後病況毫無改善，持續惡化，臨床
    醫師時需考慮有腎膿瘍或腰肌膿瘍甚至肝膿瘍及急性膽囊炎
    之可能性。依據病歷記載，醫師於10月23日已安排做腎臟超
    音波檢查，但於10月24日又取消（未註明原因），醫師已注
    意到超音波檢查之重要性，後來雖然取消，必定有其臨床上
    之考量，請該院查明。該院常規超音波檢查時間為星期一、
    三、五，但病人病況危急，實應安排緊急腹部超音波甚至電
    腦斷層掃描檢查，以排除外科急症之可能性，超音波檢查在
    病患床邊便可執行，沒有安排此項檢查，實有其疏失存在。
  (2)病患10月23日臨床醫生已有注意，並給予水分補充，其診斷
    及處置並無不當之處，另有關抗生素之選擇，請參考第三點
    。
  (3)更換抗生素係臨床醫生依其專業，認為最有可能之致病細菌
    為革蘭氏陽性球菌或陰性桿菌，選擇其適當之抗生素，且敗
    血性休克發生時，需給予水分之補充及監測。本案之抗生素
    之使用，並無延誤治療情形。
  (4)、(5)病患死於敗血症及其合併之休克及其他併發症，就臨床
    病程及實驗室數據推斷應無疑問。至於是否有急性肺水腫及
    急性呼吸窘迫症候群，因為沒有胸部Ｘ光片可資判斷，因此
    無法判定。但是由重度低血氧、放射科專科醫師的胸部Ｘ光
    報告中，有中及下肺野肺間質浸潤，加上前述之敗血性休克
    的臆斷，臨床上懷疑有敗血症引起之急性呼吸窘迫症候群併
    發症，應屬合理。病患動脈血氧分析顯示明顯的低血氧現象
   （PaO2 58.1mmHg），這在敗血性休克中十分常見，主要導因
    於肺血循環的通氣/血流配比不良（Ventilation/Perfusion
    Mismatch）。出現低血氧時，依其成因不同，並不一定會有
    呼吸音異常。同時，急性肺水腫有時來的非常急，臨床上經
    常可見1小時前的呼吸音仍然正常（chest；clear），但1小
    時之後卻出現急性肺水腫的明顯濕囉音。至於何時該進行氣
    管內插管，為臨床之判斷，本個案初期的呼吸及動脈血氣異
    常，主要是低血氧及代謝性酸血症引起之呼吸喘，若給予足
    夠氧氣吸入，並適時導正低血壓及代謝性酸血症，臨床上若
    有改善，並不一定要插管。就此兩點而言，醫師丙○○並無
    疏失之處。
  (6)根據血液透析教科書（Replacement of Renal Function by
    Dialysis（第4版，1996年）第839頁之記載，急性腎衰竭病
    患接受血液透析治療之適應症，除尿毒素增高外，亦包括水
    分不平衡（如肺水腫），於血壓過低之病患，如使用升壓劑
    維持血壓穩定，仍可施行血液析透治療。病患當時即有嚴重
    呼吸困難及急性肺水腫，合併寡尿，透析治療是唯一的選擇
    ，若以腹膜透析治療，速度太慢，緩不濟急，血液析透治療
    雖然危險性較高，但也是一種不得已的選擇。至於導致病患
    馬上死亡的原因，依病患當時的狀況（血壓降低，急性肺水
    腫，端坐呼吸及寡尿），如果不施行血液透析治療，隨時都
    有死亡的可能。
  (7)、(8)根據病歷紀錄，病患第一次出現血壓降低於10月24日19
    ：00，血壓：80/48 毫米汞柱，病人開始病況轉壞，實應開
    始紀錄病人輸入及排出液量，為直到25日病況急遽惡化、呼
    吸困難、血壓持續下降、動脈血氧分析有低血氧及代謝性酸
    中毒情形，實已經進入敗血性休克狀態，此時才開始紀錄病
    人輸入及排出液量，仍有其疏失存在。於血壓降低之病患，
    除治療其血壓降低外，確實應紀錄尿量，但於神志清醒可自
    行排尿的病患，不一定需放導尿管。
  (9)根據教科書Harrisons第778頁記載，Cefamezine並不會影響
    腎功能，影響腎功能的藥物應為Gentamicin，醫師於使用此
    藥物時以減少劑量（正常使用為每8小時1次，醫師的處方為
    每12小時1次），病患於10 月23日下午住院，於10月25日有
    追蹤血液BUN及Cr值（BUN為24 毫克/百毫升，Cr為1.5毫克/
    百毫升）。此點醫師並無疏失。
  (10)於臨床照顧方面，病患水分之補充，更換抗生素之時機、升
    壓藥物使用時機、氣管插管使用人工呼吸機之時機、放置導
    尿管之時機、是否應執行血液透析或採取腹膜透析，為醫師
    專業及病人病況個別考量，無法判讀有明顯疏失存在。而且
    血液透析亦無法判讀為病人死亡之直接原因。
  2.台大醫院92 年2月12日（）校附醫秘字第9200001290號函
    之鑑定意見（見同上刑事2卷第97頁至第100頁）。
  附件一之鑑定意見：
  (1)急性腎盂腎炎經有效抗生素治療後，多數病人在2至3天會對
    治療有反應，4至5天可完全退燒。當然仍有少數的病人需更
    長的時間才有反應。本案病患於87年10月22日晚上九點多至
    國泰醫院急診，使用抗生素，其間仍持續發燒，爰改用更強
    的抗生素，於10月26日早上開始急救，推算在院使用抗生素
    之期間為三天多，尚符合前述急性腎盂腎炎病人的反應。
  (2)治療有急性腎盂腎炎症狀的病人，當給予抗生素治療後4 或
    5 天，若仍有腎盂腎炎之徵候與症狀時，的確須考慮有否腎
    膿瘍或腎旁處膿瘍。本案病患於國泰醫院治療後，其體溫高
    峰有降低，但仍持續發燒，未完全退燒。
  (3)依內科教科書在治療急性腎盂腎炎病人，需考慮到其有腎膿
    瘍或腎旁膿瘍之情形，除前述第二項情形外，尚有(1)病患小
    便培養顯示多種菌種，(2)病患有腎結石，(3)發燒膿尿（尿中
    有白血球過多），但尿液培養並無長細菌。本病人於10月24
    日之病程紀錄上載有尿液培養沒有長細菌，顯然不符合(1)之
    情況。此外，本病人在急診室檢查尿中白血球為0至1個，故
    亦不符合(3)之情況。本病人在到國泰醫院前，曾在其他診所
    醫院接受過抗生素治療，的確可能造成其尿液檢查正常。
  (4)腎膿瘍之病患，其疼痛的確可能會傳到鼠蹊部和腿部，依病
    歷記載，本病人並無此項病狀或理學檢查之徵兆。
  (5)病人的死因是敗血性休克，不能排除因急性腎盂腎炎所引發
    。病患從未確定有否腎膿瘍，更無法確定其敗血性休克係腎
    膿瘍所引發。
  (6)敗血性休克和最後發生死亡之結果，並不會因陳醫師於10月
    24日就採取記錄尿液量，即可避免。
  附件二之鑑定意見：
    附件二聲請鑑定事項共135 項，然有些在前二次鑑定已提供
    相關意見，茲再綜合鑑定如下：
  (1)如前所述，治療有急性腎盂腎炎症狀的病人，當給予抗生素
    治療後四或五天，若仍有腎盂腎炎之徵候與症狀時，須考慮
    有否腎膿瘍或腎旁處膿瘍。如考慮到此診斷，當然可安排腎
    臟超音波檢查。本病人於10月22日晚上九點多至國泰醫院急
    診，開始使用抗生素期間為三天多。此外，本病人從未確定
    有腎膿瘍現象，因此有些假設性問題，實難回答。
  (2)病人初步診斷為急性腎盂腎炎，醫師給予抗生素，其後亦視
    情況更換抗生素，本案抗生素之使用在前次鑑定即認無使用
    不當之情形。
  (3)病人之後血壓降低，診斷為敗血性休克，並出現呼吸窘迫，
    醫師給予水份補充、更換抗生素、使用升壓藥物、使用氣管
    插管及人工呼吸機等，其使用時機為醫師專業及病人病個別
    考量，無法判讀明顯疏失存在。
  (4)急性腎衰竭病患接受血液透析治療之適應症，除了尿毒素升
    高外，亦包含水份不平衡（如肺水腫），於血壓過低之病患
    ，如使用升壓劑維持血壓穩定，仍可施行血液透析。本病患
    當時有急性肺水腫合併寡尿且血壓偏低，是個相當難處理的
    病例，給予升壓劑後再實施血液透析也是一種不得已的選擇
    ，依病患當時嚴重病況，隨時都有死亡的可能，而血液透析
    亦無法判讀為死亡的直接原因。
  (5)病人10月24日血壓開始偏低，醫生雖有處理，但未直接要求
    記錄尿量，直至10月25日才開始記錄。嚴密監控尿量當然有
    助於瞭解病況，然而醫師對於血壓偏低已作了相關措施，晚
    一天記錄尿量應不致影響其處置。
  3.綜觀上開三份鑑定意見書結論，被告乙○○、丙○○對於潘
    淳金之診斷、施用藥物及施以急救等治療程序部分，鑑定意
    見咸認為並無不當或無法判斷有何疏失。雖上開三份鑑定意
    見書就被告乙○○、丙○○未即時對潘淳金做超音波檢查、
    記錄輸入及排出液量之時間，是否有醫療疏失行為部分，固
    有不同意見，惟查：
  (1)潘淳金於87年10月23日至國泰醫院後，係由國泰醫院住院醫
    院廖本德醫師先行問診後，即醫囑做超音波檢查，護士隨依
    該醫囑安排於10月26日執行超音波檢查，後因被告乙○○於
    同年10月24日查房時，重複此醫囑，廖本德醫師於同月24日
    在醫囑單停止其所下醫囑，惟原安排之10月26日超音波檢查
    仍未取消等事實，業據證人廖本德及陳靜香護士於臺灣高等
    法院92年度醫上訴字第4號業務過失致死案件94年4月19日審
    理時結證無訛，且互核一致（見高本院刑事1卷第124頁至第
    126 頁），並與國泰醫院檢送病歷資料內醫囑單記載相符（
    見本院1 卷第67頁），自堪採信。是行政院衛生署醫事審議
    委員會鑑定意見所稱：醫師於10月23日已安排腎臟超音波檢
    查，但於10月24日又取消云云，尚有誤會。
  (2)雖行政院衛生署醫事審議委員會鑑定意見，認潘淳金尿液檢
    查並無膿尿或菌尿情形，尿液細菌培養亦呈陰性，右腰明顯
    疼痛，而且使用抗生素後病況毫無改善，持續惡化，即應考
    慮有腎膿瘍或腰肌膿瘍甚至肝膿瘍及急性膽囊炎之可能性，
    而應即時做超音波檢查等語。但觀諸國泰醫院所檢送潘淳金
    病歷資料中之護理紀錄，其中於87年10月24日明確記載如下
    ：「時間:9/am drip中，續ｆ/upt，體溫變化/；時間10/am
    pt體溫37℃，已降，現臥床休息中/；時間3/pmpt.Bp：98/6
    2mmHg TPR36.4，80.20主訴Abdfilness及胃脹不適未改善，
    現nofever，IV, Lock存家屬陪伴中」等語（見本院1卷第62
    頁反面），顯見潘淳金於87 年10月24日下午3時許，體溫回
    復正常狀態，並非對治療所施藥物毫無反應甚明。則被告乙○○初期對於潘淳金之治療及照顧，即87年10月22日入院至
    同年10月24日止，並無任何過失可言，而其使用抗生素以抑
    制細菌之增長，亦無任何不當之處。足見被告乙○○於87年
    10月24日查房為潘淳金診察時，雖未立即安排超音波檢查，
    難認有何疏失之處。再依台大醫院鑑定意見所言：被告等從
    最基本且常見的急性腎盂腎炎著手開始治療，等4或5天若無
    效再安排超音波，且事實上該院本已安排10月26日做超音波
    檢查，可惜病人最後因病況變差，未做進一步檢查，被告二
    人的做法不能謂之有錯等情。足見究應何時施行超音波檢查
    ，專業機關之鑑定結果尚有歧異，顯見超音波檢查時機，自
    應容由醫師就臨床個案為不同之判斷，則被告乙○○上開醫
    療程序尚難認有何違反一般醫療準則之情。
  (3)再依護理紀錄所載，潘淳金於87年10月25日零時至4時45 分
    曾主訴喘不過氣來，10月25日6時血壓為右手78/50毫米汞柱
    ，左手70/50毫米汞柱，6時30分又主訴呼吸困難，醫師即被
    告丙○○給予Bricanyl吸入性治療，並給予氧氣。於9 時之
    血壓為80/50毫米汞柱，體溫38.8℃，心跳90次/分，呼吸26
    次/分，被告丙○○增加靜脈輸液之速度至每小時100毫升。
    10 月25日14時血壓下降至70/50毫米汞柱，使用升壓藥物（
    Dopamine）及第二代抗生素（Ucetaxin）。16時病患主訴全
    身不適，當時血壓82/58 毫米汞柱，體溫36.2℃，被告丙○○懷疑為急性腎盂腎炎合併敗血性休克，即申請第三代抗生
    素（Epocelin 1.0gm IV q8h ）並開始使用及給予升壓劑，
    開始記錄輸入及排出量等，顯潘淳金病情係於87年10月25日
    始開發生特殊變化。而行政院衛生署醫事審議委員會就10月
    25日醫師之處置，除認未及時記錄輸入及排出液量，有所延
    誤外，其餘部分並未認有何疏失不當之處。再參諸醫囑單上
    明確記載25日停止超音波檢查，顯見被告乙○○、丙○○於
    25日已因潘淳金病情變化，認暫無做超音波檢查之必要，並
    非未考慮超音波檢查之需要性。況且，潘淳金因敗血性休克
    ，不能排除因急性腎盂腎炎所引發，惟從未確定潘淳金罹患
    腎膿瘍，更無法確定其敗血性休克係腎膿瘍所引發等情，業
    經台大醫院鑑定意見說明如上所述，可見安排超音波檢查之
    時機是否得宜，顯與本件潘淳金之敗血性休克死亡，難謂有
    何相當因果關係可言。
  (4)末查，行政院衛生署醫事審議委員會雖認被告丙○○直至87
    年10月25日才開始記錄病人輸入及排出液量，有其疏失存在
    等語，惟上開鑑定意見並未具體指出被告丙○○於10月25日
    始記錄潘淳金輸入及排出液量，必定會發生潘淳金因敗血症
    休克死亡之結果。況依護理計劃表於10月24日記載：「6.評
    估病人攝入及排出量有無平衡」等語，可見被告丙○○於10
    月24日已注意潘淳金水份攝出及排出之狀況；再依上開護理
    紀錄於10月25日所載護理情形，足證被告丙○○就潘淳金病
    況亦已有相當之處置。且台大醫院鑑定意見亦認醫師對於血
    壓偏低已作相關措施，晚一天記錄尿量應不致影響其處置。
    益證何時記錄病人輸入及排出液量，應屬臨床醫師之專業判
    斷，難認被告丙○○已違反一般醫療準則，而有醫療疏失之
    行，則其上開醫療行為與潘淳金死亡結果間，並無相當因果
    關係可言。至原告指摘被告刻意翻錯其所提出之英文醫學文
    獻資料，誤導鑑定結果云云。然本院刑事庭檢附台大醫院之
    資料，除有中譯文外，尚包含英文原文在內，而台大醫院係
    具有專業醫療水準之教學醫院，其對於檢附之中譯文及英文
    資料是否正確，自有其專業判斷之能力，當不致發生原告所
    指遭錯誤資料誤導，致為不正確之鑑定結果情形，併此敘明
    。
  (5)基上，被告乙○○、丙○○並無醫療疏失，且渠等醫療行為
    與潘淳金因敗血症死亡間，並無相當因果關係存在，自不應
    負侵權行為之損害賠償責任，被告國泰醫院亦無須僱用人之
    連帶賠償責任。
五、綜上所述，本件被告乙○○與丙○○並無任何醫療過失情形
    ，且渠等醫療行為與潘淳金之死亡結果間，並無相當因果關
    係存在。從而，原告本於侵權行為法則，請求被告連帶給付
    原告子○○3,240萬元、原告癸○○50,611,492 元、原告辛○○3,000萬元、原告庚○○5,000萬元、原告己○○125,60
    0,000元、原告戊○○3,000萬元，以及均自起訴狀繕本送達
    之翌日起至清償日止，均按年息5%計算之利息，即屬無理由
    ，應予駁回。
六、又本件事證已臻明確，兩造其餘攻擊防禦方法，及未經援用
    之證據，經本院斟酌後，認均不足以影響本判決之結果，自
    無逐一詳予論駁之必要，併此敘明。
七、訴訟費用負擔之依據：民事訴訟法第78條、第85條第1項但
    書。
中    華    民    國    95    年    9     月    15    日
                        民事第一庭法官  傅中樂
以上正本係照原本作成。
如對本判決上訴，須於判決送達後20日內向本院提出上訴狀。
中    華    民    國    95    年    9     月    15    日
                                書記官  葉志昭


司法院資訊處製作；財團法人民間司法改革基金會備份。
